【裁判字號】    92,台上,2783
【裁判日期】    920522
【裁判案由】    妨害自由
【裁判全文】
最高法院刑事判決                              九十二年度台上字第二七八三號
    上  訴  人  甲○○
右上訴人因妨害自由案件，不服台灣高等法院台南分院中華民國八十九年十二月七日
第二審判決（八十九年度上訴字第八九四號，起訴案號：台灣台南地方法院檢察署八
十八年度偵字第一０五六二號），提起上訴，本院判決如左：
    主  文
原判決撤銷，發回台灣高等法院台南分院。
    理  由
本件原判決認定上訴人甲○○與告訴人蘇吳靜玫係夫妻關係，二人因感情不合，發生
爭吵，告訴人即於民國八十七年十二月二十九日返回台南縣將軍鄉西華村一五八之二
號娘家居住。八十八年二月二十五日下午十九時許，上訴人駕駛車牌號碼Ｓ三｜九八
０二號自用小客車於台南縣將軍鄉縣南二十一線高氏宗祠附近，遇見告訴人
騎乘機車，即以該車將告訴人撞倒在地，並基於普通傷害之概括犯意，先毆打告訴人
兩個耳光，隨即將告訴人拉入自用小客車內，將車門反鎖，以此非法方法，剝奪告訴
人之行動自由，而將告訴人載回台南市○○街○段五七巷一號住處。又承前揭普通傷
害之故意，接續毆打告訴人，致告訴人受有前額擦傷、右臉頰瘀腫、右耳後瘀腫、後
頭部瘀腫、左大腿部及膝部一處瘀腫等傷害，延至翌日凌晨一、二時許，始讓告訴人
離去等情。因而維持第一審論處上訴人以強暴方法剝奪人之行動自由罪刑之判決，駁
回上訴人在第二審之上訴，固非無見。
惟查：(一)原判決論處上訴人罪刑，無非以告訴人之指訴及證人即警員吳聰連之供述為
其依據。但告訴人於本案發生後於傷害罪之告訴期間即將屆滿前，向台灣台南地方法
院檢察署申告上訴人犯罪時，僅指稱：「告我先生甲○○在今年二月二十六日在台南
市○○街○段五十七巷一號住處動手毆打我成傷，因他外遇不承認，和我發生爭吵後
才動手打我。」（見偵查卷第五頁正、反面）。並未指訴上訴人有駕駛自用小客車在
台南縣將軍鄉高氏宗祠附近，將告訴人撞倒在地，並毆打告訴人兩個耳光，隨即將告
訴人拉入自用小客車內，將車門反鎖，以此非法方法，剝奪告訴人行動自由之犯罪事
實。而證人吳聰連於偵查中所稱：八十八年二月二十五日二十三時許，告訴人的父母
有到分駐所報案，說她女兒被她女婿帶回去，地點在西華村南二十一線高氏宗祠附近
，伊當時有打電話給甲○○，問他是否有帶回她老婆，最後他有承認等語。但證人吳
聰連所稱之「她說她女兒被她女婿『帶回去』」、「問他是否有『帶回』她老婆，最
後他有承認」，能否足供認定上訴人「將告訴人拉入自用小客車內，將車門反鎖，以
此非法方法，剝奪告訴人之行動自由，而將告訴人載回台南市○○街○段五七巷一號
住處」之間接證據，亦非無疑。且依據卷內所附事發後至現場查看之巡佐陳福堂所提
出之報告之記載，曾對該機車稍作檢查，並無損壞之現象等情（見偵查卷第二十六頁
），如果非虛，告訴人指訴上訴人以汽車將其所騎機車撞倒，何以告訴人之機車經陳
福堂檢查後，並無損壞之現象？告訴人之指訴是否與事實相符？又告訴人自承從台南
縣將軍鄉至安南區要三、四十分鐘路程，當時車門被鎖上，所以沒在路上求救（見原
審卷第二十五頁）。然車門上鎖，車內之人應仍得自由開啟，乃公眾週知之事實，何
以告訴人於被載返上訴人住處途中，遇紅綠燈暫停時，未俟機開門離開？上訴人之行
為是否已達到類似私行拘禁之妨害告訴人之行動自由之程度，似非無疑。原審未詳予
調查究明，遽行判決，尚嫌速斷，自難昭折服。(二)審理事實之法院，對與待證事實有
重要關係，客觀上有其調查之必要性，為認定事實適用法律基礎之證據，均應依法詳
加調查，期能發現真實，否則即有依法應於審判期日調查之證據未予調查之違法。告
訴人曾供述，被打時在泡沫紅茶店前老闆娘有看到（見原審卷第二十五頁），並據此
陳報證人之姓名及住所（見同卷第二十七、二十八頁）。則該證人邱莊宿自係重要之
目擊證人，自有傳喚邱莊宿到庭調查之必要性。原審亦認有傳喚調查之必要而加以傳
喚，第一次調查傳票送達證書由證人之先生邱全義收受（見同卷第三十頁），第二次
則拒收傳票（見同卷第五十五頁），原審即未再設法傳喚或拘提邱莊宿到庭調查，亦
有應於審判期日調查之證據未予調查之違法。(三)按未經合法調查之證據，不得作為判
斷之依據，刑事訴訟法第一百五十五條第二項定有明文。又依同法第一百六十五條第
一項之規定，卷宗內之筆錄及其他文書可為證據者，應向被告宣讀或告以要旨；此為
事實審法院於審判期日就文書證據所應踐行之調查方法及程序，旨在使被告澈底瞭解
該等文書記載之內容及意涵，而為充分之辯論，以使法院形成正確之心證。故法院就
文書證據，如未確實依照上開法定調查方法，於審判期日踐行調查程序，而遽採為判
決之基礎，即難謂適法。依原審八十九年十一月二十三日審判筆錄記載，原審於審理
期日僅提示台南市警察局第三分局八十九年三月一日警三刑字第三六六八號函及報告
、車輛資料卡等文書，並未宣讀其內容或告以要旨，以踐行上述調查程序，遽採為判
決之基礎，難謂適法。上訴人上訴意旨，指摘原判決不當，非無理由，應認有發回更
審之原因。
據上論結，應依刑事訴訟法第三百九十七條、第四百零一條，判決如主文。
中      華      民      國    九十二    年      五      月    二十二    日
                              最高法院刑事第六庭
                                  審判長法官  吳  雄  銘
                                        法官  池  啟  明
                                        法官  石  木  欽
                                        法官  郭  毓  洲
                                        法官  吳  三  龍
      右正本證明與原本無異
                                              書  記  官
中      華      民      國    九十二    年      五      月    二十六    日


司法院資訊處製作；財團法人民間司法改革基金會備份。
